【裁判字號】    94,上國易,4
【裁判日期】    950127
【裁判案由】    國家賠償
【裁判全文】
臺灣高等法院臺中分院民事判決         94年度上國易字第4號
上  訴  人  甲○○
訴訟代理人  劉叡輝律師
被 上訴 人  苗栗縣政府
法定代理人  乙○○
訴訟代理人  周敬恆律師
上列當事人間請求國家賠償事件，上訴人對於中華民國94年2月3
日臺灣苗栗地方法院第一審判決（94年度國字第1號），提起上
訴，並為訴之追加（擴張），本院於95年1月17 日言詞辯論終結
，茲判決如下：
    主      文
上訴及追加之訴均駁回。
第二審（含追加部分）訴訟費用，由上訴人負擔。
    事實及理由
一、被上訴人之法定代理人傳學鵬已任期屆滿去職，由新任縣長
    乙○○於94年12月20日接任，茲據其具狀聲明承受訴訟，核
    與法律規定相合，爰由其承受本件訴訟。
二、上訴人主張：按國家賠償法第3條明文規定公有公共設施因
    該置或管理有欠缺致人民生命或財產受有損害者，國家應負
    賠償責任。按橋樑之建造必須由水利專家（即水利技師）參
    與設計及施工。坐落於苗栗縣頭屋鄉沙河溪上之沙河橋為被
    上訴人所興建，完工於民國82年5月，因苗栗縣政府工務局
    並無水利技師之編製，因此建造系爭之沙河橋，依照法律規
    定，必須專案呈報水利主管機關指派水利專家會勘，經主管
    機關核准，始能定案興建，水利法第72條有所規定，詎被上
    訴人違反上開規定，僅由該府建設局土木課技師彭榮坤一人
    獨自設計，而未報由水利主管機關會勘及核准，而為粗造不
    不當之設置其長度僅為23公尺，實際通水寬度僅有20公尺，
    橋孔高度僅有3公尺50公分左右，另東邊碼頭長達35公尺建
    築於河床中央，因沙和橋之設計不當，每遇大水，整座橋樑
    即被漂流物堵住，水位因而高漲。又觀之沙河溪之上游有中
    山高架橋，橋墩中間距離為56公尺，橋孔高度為11公尺，在
    上游有一曲洞橋，完工於40年，寬度為40公尺，橋孔高度為
    7公尺，最上游有一宮前橋，寬度為30公尺，橋孔高度為6公
    尺，被上訴人於設計橋樑時，完全未加查明沙河溪上游之河
    床寬度、橋樑長度及橋孔高度，不考慮歷年洪水量之最高水
    位，及下游之河床必然較寬，流水量必然較大等因素，盲目
    設計橋樑，致使沙和橋比上游之橋樑均狹窄矮小，阻礙洪水
    暢通，時常發生水患，足見其設置橋樑之不當。而伊所有門
    牌號碼為苗栗縣頭屋鄉○○村○○路139之2號鋼架造房屋（
    以下簡稱系爭房屋）完工於76年間，即坐落於沙和橋旁。90
    年間，桃芝、納利颱風來襲帶來充沛雨量，因沙和橋設計不
    當，河川之漂流物又將沙河溪橋孔堵住，河水氾濫，淹毀系
    爭房屋，導致系爭房屋門窗玻璃毀壞，水泥基地龜裂，鐵筋
    變形，泥沙堆滿屋內，雖未全部倒塌，但已無法使用，並經
    苗栗縣稅捐稽徵處免納房屋稅在案。伊因被上訴人就沙和橋
    之公有公共設施設置失當，引起水患，造成系爭房屋受損。
    系爭房屋經估價須支出新台幣（下同）364,270元始得修復
    。又系爭房屋曾出租，因系爭房屋毀損，致伊受有租金之損
    失，以每月租金15,000元計算，伊自90年9月起至93年5月止
    ，共損失54個月租金合計為810,000元，二項合計為1,174,2
    70元等情，爰依國家賠償法第3條規定，提起本件國家賠償
    之訴，先於原審請求其中754,270元，並於本院為訴之追加
    （擴張），求為命被上訴人應給付伊1,174,270元及自起訴
    狀繕本送達翌日起，到清償日止，按年息百分之五加計遲延
    利息之判決。
三、被上訴人則以：按公有公共設施因設置或管理有欠缺，致人
    民生命、身體或財產受損害者，國家應負損害賠償責任，國
    家賠償法第3條第1項固然定有明文。惟其前提係公有公共設
    施設置或管理有欠缺，始足當之。例如設計錯誤、建築不良
    、怠於修復等，如純因天災、地變等不可抗力事由所致，既
    非設置或管理有欠缺，國家自不負損害賠償責任，此參照該
    條文立法理由可知。次按依國家賠償法第3條所得請求之損
    害，其發生須與公有公共設施之設置或管理欠缺具有相當因
    果關係，始能請求。查沙河橋於82年5月間開工新建完成前
    ，伊前經苗栗縣議會通過工務、經費預算審查，及由工程顧
    問公司事先規劃、設計，並參酌該地區之地形、地貌、歷年
    下雨量、溪流寬度、流水量等諸多因素後，始設計並建造沙
    和橋。又沙和橋自82年5月間建造完成後迄至90年9月納莉颱
    風之間，期間經歷多次颱風侵襲，均未造成任何水患與災害
    ，此為上訴人所自承，足見沙和橋並無上訴人所指施設不當
    、阻塞流水之情事。至於該次淹水原因，純係因90年9月16
    日納莉颱風期間對於台灣地區帶來異常巨量豪雨所致，實屬
    近百年來罕見不可抗力之天災，此由交通部中央氣象局（下
    稱中央氣象局）92年3月19日中象參字第0920001405號函所
    檢送颱風路徑及位於苗栗縣頭屋鄉之明德自動雨量站自79年
    8月起至90年12月期間之逐月逐日降雨量資料所示可知，納
    莉颱風90年9月17日單日所帶來之降雨量為407mm，為89年度
    單日最大降雨量之2.7倍強，且相較於82年至90年歷次颱風
    所帶來單日降雨量，納莉颱風之雨量，亦為90年雨量次多之
    桃芝颱風所帶來降雨量279mm之1.4倍，尤以納莉颱風於90年
    9月16日、17日、18日，3日所連續累積雨量高達706mm，實
    屬百年罕見天災，中央氣象局亦記載颱風停留期間過久及其
    貫穿特殊路徑所致，故造成北台灣嚴重水患。按同一地區之
    氣候變化係呈現穩定而緩慢變化之狀態，不可能瞬間呈現突
    變狀態，溫度及雨量亦均係相同，此為地球、氣象科學通識
    ，頭屋鄉地區之雨量，向來亦呈現穩定之狀態，僅因納莉颱
    風停留期間過久及其貫穿特殊路徑並夾帶豪雨，殊為異常，
    並為台灣地區近百年來所僅見，致雨水無法立即宣洩，造成
    淹水，且巨量豪雨夾帶混雜土石、斷木、雜物，更加深排水
    困難，此種天災非任何人所能預見，亦非人力所能控制，自
    不能歸咎於沙和橋有何設計不當之處，是上訴人主張系爭房
    屋受損，純係因異常天災所導致，與沙和橋之設置無因果關
    係可言。至於上訴人主張沙和橋上游之曲洞橋與宮前橋均較
    寬等情，係因沙和橋與上游橋樑整建之時期不同，故沙和橋
    之長度至少有25公尺，已參酌當時河道寬度跨越，並無設計
    不當情事，況且整條沙河溪河道沿線因時期氣候、水流與人
    文等不同因素，可能呈現不同河寬風貌，故沙和橋之設計與
    曲洞橋、宮前橋之設計有別，尚難以橋樑之長、寬、高度不
    同作為比較，並以此推斷沙和橋之設計不當。另交通部頒佈
    之公路橋樑設計規範、公路橋樑耐震設計規範、公路路線設
    計規範及經濟部頒跨河建物設置審核要點均非於沙和橋82年
    5月間新建完成前所頒佈之設計規範、要點，自難參照予以
    適用於本件沙和橋之設計，而指伊未依經法律規定施作橋樑
    為不當等語，資為抗辯。
四、原審法院審理後，斟酌兩造之主張及攻擊防禦方法之結果，
    認上訴人在原審之訴為無理由，而駁回其在原審之訴。上訴
    人不服，提起上訴，並為訴之追加（擴張），聲明求為判決
    ：(一)原判決廢棄；(二)被上訴人應給付1,174,270元及自起訴
    狀繕本送達翌日起，至清償日止按年息百分之五計算之利息
    ；(三)第一、二審訴訟費用，由被上訴人負擔；(四)伊願供擔保
    ，請准宣告假執行。被上訴人則答辯聲明求為判決駁回上訴
    人之上訴及追加之訴。
五、查上訴人主張坐落於苗栗縣頭屋鄉沙河溪上之沙和橋為被上
    訴人所興建，完工於82年5月，上訴人所有之系爭房屋坐落
    於沙和橋旁，於90年9月納莉颱風來襲時，因淹水受損等情
    ，業據其提出現場相片為證，並經證人彭正美於原審到庭證
    述屬實，且經原審法院至現場勘驗屬實，復為被上訴人所不
    爭執，自堪信為真實。
六、上訴人主張沙和橋設計不當，導致淹水，系爭房屋因而受損
    等情，則為被上訴人所否認，並以前開情詞置辯。經查：
    (一)按公有公共設施因設置或管理有欠缺，致人民生命、身體
      或財產受損害者，國家應負損害賠償責任，國家賠償法第
      三條第一項定有明文。所謂公共設施之設置有欠缺，係指
      公共設施建造之初，即存有瑕疵而言；管理有欠缺者，係
      指公共設施建造後未妥善保管，怠為修護致該物發生瑕疵
      而言。又人民依上開規定請求國家賠償時，尚須人民之生
      命、身體或財產所受之損害，與公有公共設施之設置或管
      理之欠缺，具有相當因果關係，始足當之。亦即在公有公
      共設施因設置或管理有欠缺之情況下，依客觀之觀察，通
      常會發生損害者，即為有因果關係，如必不生該等損害或
      通常亦不生該等損害者，則不具有因果關係（最高法院著
      有94年台上字1004號判決可資參照）。
    (二)次按當事人主張有利於己之事實者，負舉證之責任，民事
      訴訟法第277條定有明文。查上訴人主張沙和橋之橋長過
      短，橋孔高度過低，設計失當，則上訴人自應就其主張之
      事實負舉證之責。又橋樑結構之設計，涉及相當之專業，
      須於現場作必要之勘查、測量，收集該地之氣象及水文等
      資料，並符合相關之橋樑設計標準規範，是故橋樑之設計
      是否符合相關規範，亦賴專業鑑定，非得以當事人主觀認
      定為據。原審法院曾函詢台灣省土木技師公會及國立交通
      大學土木工程學系得否就本件沙和橋之設計是否符合相關
      橋樑設計規範為鑑定，其等覆以：鑑定須進行現場勘查，
      水文、水理資料之收集及分析，必要時作斷面及橋樑高程
      等工作，且鑑定需投入大量工時，國立交通大學估計鑑定
      費用約為60,000元，台灣省土木技師公會估計鑑定費用為
      100,000元等語，有前開單位之函文在卷可憑，於本院準
      備程序，被上訴人復委台灣省土木技師公會推估系爭橋樑
      相關安全鑑定費用為468,750，此有該公會回函及估算書
      影本各乙件可證（見本院卷二第36-38頁）惟上訴人主張
      無鑑定必要，鑑定費用過高，故不願繳納鑑定費用等語，
      準此以言，尚難認上訴人已就橋樑設計失當之事實盡舉證
      之責。又上訴人雖以沙和橋與沙河溪上游之曲洞橋、宮前
      橋相比較，橋孔之高度較低，橋長較窄，極容易發生水患
      ，且該沙和橋早已引起村民反彈，村民均陳情主張拓寬等
      語，並提出陳情書為證，惟橋樑高度、寬度之設計涉及專
      業等情，業如前述，且河川上下游之地勢高低、河床寬度
      、河水流量，泥沙淤積程度均有不同，此等因素均影響橋
      樑之設計，尚難僅依上下游橋樑高度、寬度之比較，即認
      為橋樑有設計失當情事。上訴人又主張由經濟部水利署至
      現場勘查，即知沙和橋設計不當等語，惟經原審法院向經
      濟部水利署第二河川局函查結果，經該局以國內橋樑主管
      機關於設計初期，參依水文、水理演算結果，設計橋樑高
      度，該局並無提供橋樑高度是否符合相關規定之服務，有
      經濟部水利署第二河川局93年12月28日函文在卷可稽。從
      而，上訴人所提之證據均不足對於其所主張沙和橋設計失
      當乙節為有利之證明。
    (三)上訴人主張係爭房屋於90年9月納莉颱風來襲淹水受損，
      係因被上訴人就系爭橋樑之設計施工有上述之不當所致，
      故每遇颱風即淹水可資證明云云，惟為被上訴人所否認，
      並舉系爭橋樑於82年5月間建造完成後迄至90年9月間，前
      後歷經82年9月11日亞伯颱風；83年8月8日道格颱風、83
      年8月21日弗雷特颱風、83年9月1日葛拉絲颱風、83年10
      月10日席斯颱風；84年6月8日荻安娜颱風、84年8月30日
      肯特颱風、84年9月22日賴恩颱風；85年7月26日葛槳禮颱
      風、85年7月31日賀伯颱風；86年8月18日溫妮颱風、86年
      8月29日安珀颱風；87年8月4日奧托颱風、87年9月28日楊
      妮颱風、87年10月16日瑞伯颱風；88年6月6日瑪姬颱風、
      88年10月4日丹恩颱風、89年7月9日啟德颱風、89年8月22
      日碧利斯颱風、89年8月30日巴比侖颱風、89年11月1日象
      神颱風；90年5月13日西馬隆颱風、90年6月23日奇比颱風
      、90年7月3日尤特颱風、90年7月11日潭美颱風、90年7月
      28日桃芝颱風、90年9月16日、17日納莉颱風、90年9月27
      日利奇馬颱等，均具相當之雨量，但上訴人之房屋均無損
      害等事實已證該橋樑之施作，本符一般防範水患之功能。
      而納利颱風90年9月17日單日所帶來之降雨量為407mm，為
      89年度單日最大降雨量之2.7倍強（89年8月3日為147.5mm
      ），為88年度單日最大降雨量之3.8倍強（88年6月19日為
      105mm)，為87年度單日最大降雨量之2.5倍強（87年10月
      16日為160mm），為86年度單日最大降雨量之1.9倍強（86
      年6月5日為213mm），為85年度單日最大降雨量之1.4倍強
      （85年8月31日為286mm)，為84年度單日最大降雨量之4.3
      倍強（84年5月17日為93mm），為83年度單日最大降雨量
      之1.8倍強 (83年8月8日為223mm)，為82年度單日最大降
      雨量之3.1倍強（82年6月5日為131mm）。再相較於82年至
      90年歷次颱所帶來單日降雨量，納莉颱風之雨量，亦為90
      年雨量最多桃芝颱風279mm之1.4倍，亦為89年雨量最多象
      神颱風96mm之4.2倍，亦為88年雨量最多瑪姬颱風4.5mm之
      90.4倍，亦為87年雨量最多瑞伯颱風160mm2.5倍，亦為86
      年雨量最多溫妮颱風118mm3.4倍，mm之2.5倍，亦為85年
      雨量最多賀伯颱風286mm之1.4倍，mm之2.5倍，亦為84年
      雨量最多荻安娜颱風56.5mm之7.2倍，亦為82年雨量最多
      道格颱風223mm之1.8倍。何況納莉颱風於90年9月16日、
      17日、18日各帶來之雨量為90.5mm、407mm、208.5mm，換
      言之，該3日所連續累積降雨量高達706mm，實屬百年罕見
      之不可抗力之天災，此自卷附90年中央氣局函檢送颱風警
      報發布概況表7.納莉欄載災害部分所載：由於颱風停留時
      間過久及其貫穿特殊路徑所致，造成北台灣嚴重水患，多
      處地方單日降雨量皆刷新歷史紀錄．．．等語可知。按同
      一地區之氣候變化係呈現穩定而緩慢變化之狀態，不可能
      瞬時呈現突變狀態，溫度及雨量亦均係相同，此為地球、
      氣象科學通識，而頭屋鄉地區之雨量，向亦呈現穩定之狀
      態，僅因納莉颱風停留時間過久及其貫穿特殊路徑並夾帶
      豪雨，殊為異常，並為台灣地區近百年來所僅見，致雨水
      無法立即宣洩，肇成淹水，且巨量豪雨夾帶混雜土石、斷
      木、雜物，更加深排水困難，此種天災顯非任何人所能預
      見，亦非人力所能控制。再者證人彭正美在原審92年5月
      22日言詞辯論時證述：伊土地距離上訴人房屋約30公尺，
      土地為伊共五兄弟共有，但都是由伊耕種，從78年開始耕
      種，都沒有發生任何水災，但這次納莉颱風來襲卻造成伊
      的田地嚴重水災，當時伊有坐汽艇去看伊的田地，就伊觀
      察來看，是因為雨下太大淹水．．伊已經忘記是納莉或桃
      芝颱風所造成，但是是第二個颱風（應係指納莉颱風）才
      造成那麼大損害。等語明確（參原審卷第67至68頁)，顯
      見因納莉颱風停留時間過久並其貫穿特殊路逕並夾帶豪雨
      ，殊為異常，並為台灣地區近百年來所僅見，致雨水無法
      立時宣洩，始成淹水，且巨量豪雨夾帶混雜土石、斷木、
      雜物，更加深排水困難（參原審法院卷二第31頁之91.04.
      24頭屋鄉沙河橋上游災害工程協調會會議紀錄影本五結論
      第二項及第三項所載），此種天災顯非任何人所能預見，
      亦非人力所能控制，則系爭沙河橋苟為較高較寬之設計，
      是否即可避免該次之淹水損害，亦有疑義。質言之，納莉
      颱風所挾帶之巨量豪雨實為數十年來罕見之天災，豪雨導
      致河川水位高漲結果，即淹水造成水患。納莉颱風期間台
      灣多處豪雨成災，上訴人之系爭房屋亦於該次豪雨中淹水
      受損，是系爭房屋之受損，與本件沙和橋之設置是否有因
      果關係存在，亦有疑義，且上訴人自承沙和橋完工至90年
      納莉颱風期間，系爭房屋均不曾遭遇水患，是故系爭房屋
      是否僅因該次豪雨災害所引起，與沙和橋之設置有無相當
      因果關係，亦滋疑義，上訴人均不能為確切之證明。
    (四)綜上所述，上訴人並未能舉證證明沙和橋之設計有何欠缺
      之處，及與系爭房屋受損、租金之損害有何相當因果關係
      存在，是上訴人之前開主張，即不足採。
七、從而，上訴人本於國家賠償法第3條之規定，請求被上訴人
    賠償修繕系爭房屋之費用364,270元，及租金之損失810,000
    元，合計為1,174,270元及其法定遲延利息，即屬無據。應
    予駁回。上訴人於原審先請求其中之754,270元部分，原審
    予以判決駁回，依法並無不合。上訴意旨，復執陳詞，指摘
    原判決不當，聲明求予廢棄改判，並於本院追加擴張請求之
    金額，均無理由，其上訴及追加之訴均予駁回。
八、本件事證已臻明確，兩造其餘主張及舉證，暨上訴人請求被
    上訴人提出相關橋樑之最初設計資料及函詢主管機關有關該
    橋樑施作時之報備情形，均與判決結果無涉，無予調查及論
    列之必要，併此明。
九、據上論結，本件上訴為無理由，依民事訴訟法第440條第1項
    、第78條，判決如主文。
中    華    民    國    95    年    1     月    27    日
                      民事第五庭審判長法  官  陳滿賢
                                      法  官  古金男
                                      法  官  朱  樑
以上正本係照原本作成。
兩造均不得上訴。
                                      書記官  陳俞豪
中    華    民    國    95    年    2     月    7     日
                                                      Ｈ


司法院資訊處製作；財團法人民間司法改革基金會備份。
